臺灣臺南地方法院民事判決　九十一年度訴字第一八四三號
　　原　　　告　丙○○
　　　　　　　　癸○○
　　　　　　　　壬○○
　　　　　　　　己○○
　　　　　　　　戊○○
　　　　　　　　丁○○
　　　　　　　　甲○○
　　　　　　　　乙○○
　　　　　　　　子○○
　　被　　　告　庚○○
　　　　　　　　辛○○
右當事人間請求塗銷土地所有權移轉登記事件，本院判決如左：
    主      文
被告庚○○與被告辛○○間就附表所示之移轉登記應予塗銷。
訴訟費用由被告負擔。
    事實及理由
一、本件原告起訴主張：原告九人曾於民國八十九年七月間，參加由被告庚○○所招
    攬並擔任會首之合會，共計二十三會，每期會款新台幣（下同）二萬元，採內標
    制，於每月十五日開標，原告均按時繳交會款予被告庚○○或鄭某推派之鄭妻廖
    桂玉或鄭母張月霞收受。詎於九十年十一月間該合會至第十七期，原告陸續發現
    被告庚○○有冒標、謊報合會金數額等情事，經原告相互聯繫求證，始於九十一
    年一月份爆發，總計原告丙○○（二會）、乙○○、子○○繳納會款至十九期，
    分別受有七十六萬元、三十八萬元不等之損失，而原告癸○○、壬○○、己○○
    、戊○○、丁○○、甲○○則繳納至第十七期，分別受有三十四萬元之損失。查
    原告九人皆仍為活會會員（其中原告丙○○占兩份），總計仍應有十會為活會，
    而依民法第七百零九條之規定，被告庚○○應與已得標之會員就各期會款負連帶
    責任即四百十六萬元｛按每期二萬元，原訂二十三會，扣除尚餘十會活會，則會
    首應連帶負責款為各已得標會員應繳之剩餘會款期，乘上每期二萬元，即2×（
    22＋21＋20＋19＋18＋17＋16＋15＋14＋13＋12＋11＋10）＝416萬元｝。 更何
    況被告庚○○有冒標、謊報合會金等行為，亦應依侵權行為之規定對原告負賠償
    責任。詎被告庚○○為脫免上揭債務，而於一夕之間將其名下所有坐落台南縣白
    河鎮○○段七八地號土地應有部分二分之一及同鎮○○段二七七地號、八三０地
    號土地全部（下稱系爭土地），以買賣為原因移轉登記予其弟辛○○，造成原告
    求償無門。查被告二人既承認彼此間無買賣行為之合意，縱抗辯被告辛○○係訴
    外人鄭進丁之受託人（原告否認），被告彼此在地政機關出具之買賣契約，亦屬
    通謀虛偽之意思表示，依民法第八十七條之規定，屬無效之法律行為，倘信託行
    為登記成買賣，亦有違物權行為公示公信之登記原則，枉費信託法之制定，爰依
    民法第二百四十二條之規定，求為判決先位聲明：被告庚○○與被告辛○○間就
    附表所為之移轉登記應予塗銷。又退萬步言，倘被告二人間確有移轉系爭土地所
    有權之真意，惟由於被告庚○○名下僅有系爭三筆土地為其總資產，而被告庚○○以合會詐欺方式騙取原告等人交付合會金，此事於九十年十一月間陸續遭人揭
    發，除了家住較遠之原告丙○○、乙○○、子○○三人尚不知情外，其他人均已
    至被告家中洽談賠償方案，而全案更至九十一年一月間爆發，人聲揚沸，被告庚○○應對原告負合會款之給付賠償責任，鄭家人全部知悉，無人不曉，被告二人
    間縱非通謀虛偽，亦確無資金往來，屬於無償行為，應依民法第二百四十四條第
    一項之規定撤銷。又縱使被告庚○○移轉予訴外人鄭進丁之法律行為屬有償，然
    被告庚○○與訴外人鄭進丁間究竟有無清償期之約定，是否屬已屆清償期之債務
    ，皆未見被告舉證實說，原告否認被告庚○○辦理土地過戶係清償已屆清償期之
    債務。再者系爭土地係於九十一年二月七日辦理移轉登記，土地謄本所載買賣原
    因發生日為九十年十二月三十一日，則訴外人鄭進丁於九十年十二月三十一日以
    後所給付之款項，顯然不可能屬於原因發生日時已屆清償期之債務，尤有甚者，
    被告竟將訴外人鄭張月霞帳戶內往來之款項，亦皆列入訴外人鄭進丁對於被告庚○○債權債務關係之列，無異形同被告之父鄭進丁為兒子庚○○還款予母親鄭張
    月霞局面，鄭家明知被告庚○○已有大筆外債，竟只顧處分資產用以清償自家人
    ，違反債務人之總資產為全體債權人之總擔保原則，且訴外人鄭進丁此清償外債
    之行為，恐怕是在為配偶鄭張月霞解決麻煩，而其結果，竟是把被告庚○○之財
    產過戶予被告辛○○名下，屬於典型有償詐害債權之型態。爰依民法第二百四十
    四條，求為判決備位聲明：被告庚○○與被告辛○○間就附表所為之法律行為應
    予撤銷，同時就附表所之移轉登記應予塗銷。
二、被告庚○○、辛○○則以：被告庚○○因財務週轉困難，無法自行清償負債，遂
    向其父鄭進丁尋求協助，因被告庚○○成年，故其父表示，若欲以其款項清償，
    被告庚○○須將其名下之土地作價出售予訴外人鄭進丁，價金債務則與貸款債權
    相抵銷，是於八十九年四月鄭進丁開始付款前，雙方已就系爭土地所有權之移轉
    達成協議，嗣至九十年十一月間，訴外人鄭進丁貸與被告庚○○之金額已達四百
    二十九萬餘元，與應付之價金抵銷，不足部分再行會算，復因訴外人鄭進丁欲將
    系爭土地信託登記予被告辛○○，乃直接列被告辛○○為買受人，辦理移轉登記
    ，並於土地所有權移轉登記後，訴外人鄭進丁再貸與被告庚○○六十萬五千元。
    是九十一年二月七日系爭三筆土地所有權之移轉，係為履行前開出售土地之協議
    ，訴外人鄭進丁與被告庚○○間確有買賣之意思，並有對價，被告庚○○對於訴
    外人鄭進丁之債務是否已屆清償期，即屬無關。又系爭土地以相當之對價賣與被
    告庚○○之債權人鄭進丁，抵扣之債權金額與財產相當，一方面減少債務人財產
    ，一方面卻也減少其債務，依最高法院五十五年台上字第二八三九號判例意旨，
    非屬詐害行為，渠等如自始意圖脫產，可即早辦理所有權移轉，因非為脫產之故
    ，乃至九十年十一月訴外人鄭進丁付出大筆款項後，始要求被告庚○○辦理系爭
    土地所有權移轉登記。茲將訴外人鄭進丁以其款項清償被告庚○○對外負債之金
    額及時間說明如下：（一）八十九年四月至九十年十月間，訴外人鄭進丁於白河
    農會之帳戶陸續提領一百八十七萬六千元，交與被告庚○○清償對外負債及使用
    ，部分款項被告庚○○已償還鄭進丁，尚未償還之款項計一百五十七萬元，另於
    八十九年九月十三日由被告庚○○之配偶廖桂玉申請匯款二十萬元至被告庚○○
    之債權人黃智偉帳戶。（二）九十年二月二十七日，由訴外人鄭進丁郵局帳戶提
    領二十萬元現金交予被告庚○○使用。（三）九十年十月二十六日，由訴外人鄭
    進丁白河農會帳戶轉出八十六萬五千五百三十七元，用以償還被告庚○○以其母
    親鄭張月霞之名義於白河農會之貸款。（四）被告庚○○於九十年三月間以其母
    親鄭張月霞之名義向台灣土地銀行白河分行貸款二百萬元，借得款項全由被告庚○○使用，並約定由被告庚○○直接償還該銀行。嗣於九十年十一月間，因被告
    庚○○仍無法償還前開貸款，乃由訴外人鄭進丁由白河農會帳戶提領七萬七千元
    ，同日償還還前開貸款利息及違約金七萬六千三百四十五元，九十年十一月二十
    日，訴外人鄭進丁由郵局帳戶匯款七十萬元至訴外人鄭張月霞台灣土地銀行帳戶
    ，同日償還貸款七十萬元予該銀行。九十一年一月九日，訴外人鄭進丁由台南區
    中小企業銀行白河分行帳戶領出三十萬元，同日償還貸款三十萬元予該銀行。（
    五）九十年十一月二十九日，由訴外人鄭進丁郵局帳戶領出二十七萬二千元，於
    同日繳付被告庚○○於台南區中小企業銀行之貸款。（六）被告庚○○於九十一
    年五月十八日向訴外人沈柏瑾借款三十萬元，簽發支票作為擔保，訴外人鄭進丁
    指示被告辛○○以系爭土地設定最高限額抵押權，向台灣土地銀行白河分行申請
    貸款，於九十一年五月二十九日轉帳三十萬五千元至訴外人沈柏瑾帳戶償還被告
    庚○○之負債，並取回被告庚○○簽發之支票。（七）被告庚○○於九十年九月
    十三日向訴外人呂美雲借款三十萬元，訴外人鄭進丁於九十一年七月五日匯款三
    十萬元至呂美雲帳戶，並取回借據。另被告庚○○對外究竟積欠多少債務，並未
    明確告知訴外人鄭進丁，且因訴外人鄭進丁任職白河鎮公所，於地方上素有明望
    ，被告庚○○不敢將倒會糾紛告知鄭進丁，恐鄭進丁知悉後不願貸與款項，是鄭
    進丁於移轉系爭土地所有權之際，確實不知合會之糾葛。又被告庚○○以訴外人
    鄭張月霞名義貸款所得之款項，係由被告庚○○使用，應負償還責任之人為被告
    庚○○，並非如原告所稱訴外人鄭進丁係為鄭張月霞還款，且土地銀行之借款，
    被告庚○○係任連帶債務人。再者，本件買賣之合意係存在於被告庚○○與訴外
    人鄭進丁間，系爭土地所有權由被告庚○○移轉至被告辛○○，形式上雖欠缺被
    告庚○○移轉予訴外人鄭進丁，鄭進丁再移轉予被告辛○○之外觀，但實無礙於
    真正之法律關係，鄭進丁、庚○○、辛○○間係出於真正之效果意思移轉所有權
    ，此與通謀虛偽意思表示尚有不同，被告辛○○取得系爭土地所有權有法律上原
    因，該所有權移轉登記不能認為無效等語置辯，爰求為判決駁回原告之訴。
三、經查，原告主張被告庚○○於八十九年七月間招攬原告參加以其為會首之合會，
    共計二十三會，每期會款二萬元，採內標制，嗣於九十年十一月倒會，原告丙○○（參加二會）已繳十九期會款計七十六萬元，原告乙○○、子○○已繳十九期
    會款各三十八萬元，原告癸○○、壬○○、己○○、戊○○、丁○○、甲○○均
    已繳納十七期會款各三十四萬元，惟被告庚○○竟於九十一年二月七日，將其名
    下僅有之三筆系爭土地，以買賣為登記原因，移轉登記予被告辛○○（詳如附表
    所載）之事實，除為被告所不爭執外，並有原告所提土地登記謄本三份在卷可稽
    ，復有台南縣白河地政事務所九十一年九月四日所登字第０九一０００四五九０
    號函附之移轉登記相關資料影本附卷可考，堪信為真實，惟被告既以前開情詞置
    辯，本院審酌如下：
  （一）按表意人與相對人間通謀而為虛偽意思表示者，其意思表示無效，民法第八
        十七條前段定有明文。
  （二）查，被告辯稱：被告庚○○與被告辛○○雖就系爭土地無買賣之事實，惟係
        因被告庚○○與訴外人鄭進丁於八十九年四月間協議，由訴外人鄭進丁貸與
        款項予被告庚○○償債，被告庚○○則將系爭土地出售予訴外人鄭進丁，價
        金即以訴外人鄭進丁貸與之款項相抵銷，嗣於九十年十一、十二月間，因訴
        外人鄭進丁貸出之款項已達三百六十八萬元，超出系爭土地價值甚多，乃要
        求被告庚○○履行先前之協議，將系爭土地移轉登記予訴外人鄭進丁欲信託
        登記之對象即被告辛○○云云，雖經證人鄭進丁到庭證稱：「從八十九年三
        、四月他（指被告庚○○）開始就向我借錢．．因為那些錢是我的老本，所
        以在借錢之前有約定如果他借的太多，他名下的三筆（筆錄誤載為四筆）土
        地要給我處理，當時土地價值共約四、五百萬元．．每次借錢的數額都不一
        樣，我有拿現金給他，也有匯錢給他，但大多是自己去領錢拿給他，有時我
        錢不夠，會請被告辛○○先借錢給他，這部分的錢我還沒有還給被告辛○○
        ．．因為九十年七、八、九月的時侯被告庚○○向我借的錢已經超過五百多
        萬三筆土地的價值，大約借了五百五十萬元，所以我要求被告庚○○把土地
        交給我處理，本來要登記給我，但是我想到這是我的遺產部分，被告庚○○
        可分得，所以信託登記在被告辛○○名下，權狀仍放在我這邊．．被告庚○○有向民間借款，但是那些錢我沒有辦法還，所以就拿前開土地向土地銀行
        借款三十多萬．．被告庚○○都是在借錢時說以後賺錢後再還我」等語（參
        本院九十一年十一月一日言詞辯論筆錄），惟依被告所提證人鄭進丁貸款明
        細中，有證人鄭進丁匯款至訴外人鄭張月霞帳戶以清償訴外人鄭張月霞向銀
        行之貸款者，估不論被告辯稱訴外人鄭張月霞所貸得之款項是否交予被告庚○○使用，並約定由被告庚○○負責清償云云是否屬實，縱或屬實，借款人
        即主債務人既係訴外人鄭張月霞，則對該銀行負有最終償還責任者仍係訴外
        人鄭張月霞，是證人鄭進丁此部分所清償者應係訴外人鄭張月霞之貸款債務
        ，被告辯稱係清償被告庚○○之債務云云，自不可採。另貸款明細中由訴外
        人鄭張月霞帳戶提領之款項，及由被告辛○○帳戶轉帳匯款之款項，因均非
        證人鄭進丁之存款，亦不得列入證人鄭進丁貸予被告庚○○之款項中。又貸
        款明細中除證人鄭進丁係以匯款方式匯錢予訴外人黃智偉、呂美雲外，餘均
        係由證人鄭進丁在白河農會、郵局帳戶以現金提領之方式為之，則證人鄭進
        丁提領現金後是否係交付被告庚○○使用，已非無疑，縱令證人鄭進丁提領
        現金後係貸予被告庚○○，然自八十九年四月十日起至九十年十二月三十一
        日移轉登記原因發生之日止，證人鄭進丁提領或匯款予訴外人黃智偉之款項
        僅為二百三十四萬八千零三十元，扣除被告庚○○已償還之三十萬七千元，
        被告庚○○尚積欠證人鄭進丁之款項僅剩二百零四萬一千零三十元，參以證
        人鄭進丁證稱系爭土地當時之價值約四、五百萬元等語以觀，被告庚○○豈
        會僅因積欠證人鄭進丁二百零四萬一千零三十元之借款，就以價值四、五百
        萬元之系爭土地出售予證人鄭進丁﹖是證人鄭進丁證稱因貸予被告庚○○之
        金額已超過土地價值而要求移轉登記等語，尚難據採。再參諸系爭土地移轉
        登記予被告辛○○後，又以被告辛○○之名義向台灣土地銀行白河分行設定
        抵押，申請貸款，撥貸額度為一百五十萬元，截至九十一年十月二十一日止
        ，融資餘額為五十七萬四千九百三十元一節，有台灣土地銀行白河分行九十
        一年十一月十三日白放字第九一００五三三號函文在卷可佐，證人鄭進丁復
        證稱前開抵押係因其無法償還被告庚○○對他人之債務，乃要被告辛○○向
        銀行貸款償還等語（參同前筆錄），倘證人鄭進丁因其貸予被告庚○○之借
        款已超過系爭土地之價值而要求被告庚○○辦理移轉，則其於移轉登記後再
        以系爭土地貸款交被告庚○○清償債務，豈不與其欲以價金債務抵銷貸款債
        權，並保障其貸款債權得以受償之用意相違背﹖況依證人鄭進丁所證述，被
        告庚○○每次借款均未約定清償期限，被告庚○○並曾於八十九年十二月二
        十九日、九十年三月六日、九十年八月二十日償還向證人鄭進丁借款之部分
        款項，益徵被告庚○○辯稱於八十九年四月間已將系爭土地出售予訴外人鄭
        進丁，價金與其貸予被告庚○○之借款相抵銷云云，不足採信。
  （三）綜上所述，證人鄭進丁既未於八十九年四月間向被告庚○○購買系爭土地，
        被告二人間又無買賣之合意，已如前述，則附表所示移轉登記行為乃被告二
        人虛偽之意思表示所為，應屬無效。
  （四）再按民法第八十七條第二項所謂虛偽意思表示隱藏他項法律行為者，適用關
        於該項法律行為之規定，係指為虛偽意思表示之當事人間，隱藏有他項真實
        之法律行為而言，其所隱藏之行為當無及於他人之效力，最高法院五十年台
        上字第二六七五號著有判例。又參照前開判例之原判決全部裁判意旨，係指
        表意人與相對人間通謀為虛偽意思表示而隱藏他項法律行為之情形而言，表
        意人與相對人間所為虛偽意思表示不可能隱藏相對人與第三人間之真實法律
        行為，最高法院七十九年度台上字第一三三三號裁判可資參照。查，縱或被
        告辯稱證人鄭進丁與被告庚○○就系爭土地確有買賣合意，因而依證人鄭進
        丁要求信託登記予被告辛○○云云屬實，然揆諸前開說明，被告二人間所為
        虛偽買賣之意思表示，亦不可能隱藏被告庚○○與第三人鄭進丁間之買賣法
        律行為，是被告辯稱渠等間所隱藏之他項法律行為應仍有效云云，實無足採
        。
四、按債務人怠於行使其權利時，債權人因保全債權，得以自己之名義，行使其權利
    ，民法第二百四十二條前段定有明文。被告二人間就系爭土地之移轉登記行為既
    屬無效，原告對被告庚○○復有前開合會款之請求權，從而，原告依民法第二百
    四十二條請求被告二人塗銷附表所示之移轉登記，為有理由，應予准許。
五、本件判決基礎已臻明確，兩造其餘攻擊防禦方法及舉證，於判決結果無影響，毋
    庸一一論列，併此敘明。
六、訴訟費用負擔之依據：依民事訴訟法第八十五條第一項前段。
中　　　華　　　民　　　國　　　九十一　　年　　十二　　月　　　十一　　日
                                臺灣臺南地方法院民事第二庭
~B法　　　官　林育幟
右為正本係照原本作成
如對本判決上訴，須於判決送達後廿日內向本院提出上訴狀
中　　　華　　　民　　　國　　九十一　　年　　 十二　　 月　　　十　　　日
~B法院書記官　黃淑櫻
~F0;
~T40;
附表：
┌──┬───────┬─────┬────┬──────┬──────┐
│編號│不　　動　　產│登記日期　│登記原因│原因發生日期│移轉權利範圍│
├──┼───────┼─────┼────┼──────┼──────┤
│ 一 │台南縣白河鎮保│九十一年二│　買賣  │九十年十二月│二分之一    │
│    │生段七八地號  │月七日    │        │三十一日    │            │
├──┼───────┼─────┼────┼──────┼──────┤
│ 二 │台南縣白河鎮河│九十一年二│  買賣  │九十年十二月│全部        │
│    │東段二七七地號│月七日    │        │三十一日    │            │
├──┼───────┼─────┼────┼──────┼──────┤
│ 三 │台南縣白河鎮河│九十一年二│  買賣  │九十年十二月│全部        │
│    │東段八三０地號│月七日    │        │三十一日    │            │
└──┴───────┴─────┴────┴──────┴──────┘
